臺灣彰化地方法院民事判決　94年度簡上字第63號
上　訴　人　乙○○
訴訟代理人　陳忠雨律師
被上訴人　　甲○○
訴訟代理人　蔡奉典律師
複代理人　　丙○○
上列當事人間請求給付代理人費用事件，上訴人對於中華民國94
年3 月4 日本院北斗簡易庭93年度斗簡字第140 號第一審判決提
起上訴，本院於94年8 月30日言詞辯論終結，判決如下：
    主  文
原判決命上訴人應給付被上訴人新台幣壹拾捌萬仟佰拾
元，及自民國九十三年七月二十七日起至清償日止按年息百分之
五計算之利息部分及該部分假執行之宣告，暨訴訟費用（除確定
部分外）之裁判均廢棄。
上開廢棄部分，被上訴人在第一審之訴駁回。
第一審訴訟費用（確定部分除外）及第二審訴訟費用均由被上訴
人負擔。
    事實及理由
一、被上訴人起訴主張：被上訴人將其所有坐落彰化縣二林鎮○
    ○○段148 之1 地號、面積27635 平方公尺、應有部分0000
    0000分之0000000 土地（下稱系爭土地）信託登記予上訴人
    名下，然上訴人否認信託關係存在，並拒絕將系爭土地移轉
    登記予被上訴人所有，因被上訴人不識字，不能自為訴訟行
    為，必須委任律師代理訴訟，於民國89年間起訴請求上訴人
    移轉系爭土地之所有權，經本院以89年訴字第1141號民事判
    決被上訴人勝訴，該判決因上訴人未上訴而確定。詎上訴人
    於該判決前之90年1 月3 日即將系爭土地移轉登記予其孫楊
    界榮所有，嗣並於90年4 月18日設定高額抵押權予其女婿陳
    釧涼，致被上訴人無法持該確定判決聲請移轉登記，被上訴
    人為申請移轉登記，另委任律師起訴請求將系爭土地上之移
    轉登記、抵押權登記塗銷，此案又經本院92年訴字第6 號民
    事判決陳釧涼應將系爭土地上之抵押權塗銷，楊界榮應將系
    爭土地之所有權移轉登記塗銷，該案經楊界榮、陳釧涼上訴
    亦遭駁回，並已確定。且上訴人與楊界榮共同背信行為，經
    被上訴人委任律師提出告訴，業經檢察官聲請簡易判決處刑
    在案，而被上訴人於上揭第二次民事訴訟對於上訴人之訴雖
    部分遭駁回，惟此乃因上訴人與楊界榮之共同背信行為，且
    上訴人與楊界榮共同背信行為，因上訴人之背信行為導致被
    上訴人必須對楊界榮及陳釧涼起訴，故此部分訴訟所支出之
    律師費用亦係上訴人之行為所造成，核計被上訴人聘請律師
    代理進行前述3件民事訴訟，及1件刑事告訴代理，每件支出
    委任代理之費用為新台幣（下同）50,000元，共計支出委任
    代理人之費用200,000 元，上開被上訴人所支出之代理人費
    用，依司法院19年院字第205 號解釋，應可認為伸張權利或
    防禦上所必要者，而屬訴訟費用之一種，得令敗訴人賠償，
    爰依侵權行為請求權及上訴人違約所生之請求權請求上訴人
    給付委任律師為代理人之費用等語，並聲明：上訴人應給付
    被上訴人200,000 元及自支付命令送達翌日（本件被上訴人
    依督促程序聲請對上訴人發給支付命令送達上訴人後，上訴
    人於法定期間內提出異議，被上訴人支付命令之聲請視為起
    訴）起至清償日止按年息5%計算之利息。
二、上訴人則以：被上訴人在系爭土地糾紛調解及訴訟過程中均
    到場聆聽，並充分陳述事實經過，顯無不能自為訴訟行為之
    情形。且被上訴人亦可與其所生之3 子討論或就教他人如何
    解決有關系爭土地所生之訴訟，並於訴訟中委任其子為代理
    人，並無委任律師代理之必要，況我國民事訴訟並未採用律
    師訴訟進行主義，當事人委任律師與否，原有自由選擇之權
    ，法院亦不因其未委託律師，在調查證據或自由心證上有何
    歧異，故因委任律師所支出之費用，尚難令敗訴之上訴人負
    擔。另被上訴人就訴訟之進行，可向各地法院之訴訟輔導部
    門詢問輔導或委請他人代撰書狀。又依民事訴訟法第199 條
    、第288 條之規定，審判長就訴訟程序可行使闡明權，並依
    職權調查證據，故僅憑被上訴人不識字，並不該當於「確有
    不能自為訴訟行為」及「必須委任律師為代理人」等之情形
    。再被上訴人對於上訴人提出刑事告訴之事宜，因各地檢察
    機關皆設有申告鈴供民眾按鈴申告，由檢察官依職權偵查，
    根本毋須委任律師行之，故被上訴人所支出之律師費用並非
    必要費用，且為提出刑事告訴而委任律師所支出之費用，亦
    非司法院院字第205 號解釋所示之民事訴訟所支出之費用，
    不能令上訴人賠償，而本院92 年度訴字第6號請求塗銷所有
    權移轉登記事件，敗訴者係被上訴人，而非上訴人，另該事
    件上訴台灣高等法院台中分院（92 年度重上字第127號），
    上訴人非第二審程序之當事人，依上開院字第205 號解釋，
    亦不能由勝訴、非當事人之上訴人賠償。末被上訴人主張支
    出律師費200,000 元，惟關於被上訴人起訴請求塗銷所有權
    移轉登記等事件，第一審係於92 年7月22日宣判，被上訴人
    卻於宣判前之92 年6月16日即支付第二審律師費用，顯與常
    情有違，又經本院受命法官庭訊被上訴人本人，其就與上訴
    人間關於系爭土地之糾紛、訴訟情形，皆能清楚陳述經過，
    可見記憶力甚佳，惟就委任律師為訴訟行為所約定之律師費
    用若干卻答稱不記得，可見其有所隱瞞，況其陳稱律師費用
    係長短付，亦與其所提收據為一次付清不符，是被上訴人有
    無支付律師費用200,000元亦有所疑問等語，資為抗辯。
三、被上訴人對上訴人答辯之陳稱：
    按司法院19年院字第205 號解釋「當事人確有不能自為訴訟
    行為，必須委任代理人之情形所支出之代理人費用，如可認
    為伸張權利和防禦上所必要者，應屬訴訟費用之一種，於必
    要限度內，得令敗訴人賠償。」，而肯認委任訴訟代理人之
    必要性，亦即，我國雖非採律師訴訟主義，但考量訴訟程序
    之繁雜，於特定之訴訟程序中具體觀之，如可認為伸張權利
    和防禦上所必要者，仍以委任訴訟代理人為必要性之行為，
    蓋訴訟非有專門知識無法勝任，縱為識字之人於訴訟程序之
    中，尚未必能盡都了然，甚至習法之人於訴訟程序中有錯誤
    、不合程序之行為亦非鮮見，況被上訴人不識字、年歲亦長
    （25年出生），自無法為訴訟上之攻防，而司法院發布之法
    院訴訟輔導科為民服務規則第7 條「訴訟輔導科服務輔導之
    事項涉及訴訟或非訟案件者，以關於程序方面者為限，與實
    體訴訟或實體法律關係有關之事項，不在服務輔導範圍之列
    。」，可知法院設立之訴訟輔導科為避免涉入當事人間實體
    法律問題，徒增糾紛，使民眾誤會法院於程序外介入實體案
    件，故僅就當事人所陳述之實體法律關係為程序上之諮詢。
    又民事訴訟法第199 條、288 條乃分別為審判長之闡明權、
    法院依職權調查證據之規定，其規範對象為審理案件之法官
    ，其目的一為訴訟程序之進行中使當事人法律主張明確、避
    免為訴外裁判，一為法院得心證事實之發現、避免判決悖於
    真實。而訴訟代理人制度乃為落實當事人進行主義，維護
    當事人於訴訟上攻擊防禦之權益。兩者規範對象與目的皆不
    同，並無可取代的關係，況於實務，每遇有不識字之當事人
    ，縱經審判長行使闡明權，於程序上之進行仍多有難處。又
    被上訴人之子，任教於國小，專職體育教學，亦非有訴訟專
    門知識之人，雖被上訴人可與其討論，然就法律問題及訴訟
    程序之助益仍然有限，且兩造訟爭無論於實體法律關係或訴
    訟程序之進行，均有相當難度，尚難僅憑法院訴訟輔導或委
    請他人代撰書狀即可妥善處置。至於被上訴人到庭聆聽、陳
    述事實乃其合法權益，亦為審理法院為發現事實所為之必要
    調查，發言內容單純為事實上之陳述，其實體法上之權利及
    訴訟程序之進行仍均由訴訟代理人代行。再者，上訴人以假
    買賣、假借貸、偽造文書等犯罪手段侵害被上訴人權益，其
    犯罪行為又是與上訴人之孫、婿等親密之親屬以通謀虛偽意
    思表示為之，非以刑事告訴難以窺見其犯罪全貌，且偵結起
    訴後之犯罪事實又與民事訴訟起訴之事實同一，可見，其犯
    罪行為係以侵害被上訴人合法權益為目的，被上訴人若非提
    出刑事告訴，實難確切掌握上訴人之侵權事實，且偵查程序
    歷經3 年餘始告偵結，益見其犯罪行為之繁複，若非被上訴
    人透過律師為告訴代理人加以協助，多次提出聲請書狀，勢
    必增加檢察官偵辦之困難，如此上訴人故意以犯罪手段侵害
    被上訴人合法權益之事實，將難有明朗之日，欲以民事訴訟
    維護自己權益更形困難，因此，委請律師作為告訴代理人提
    出刑事告訴確實有其必要，應視為必要費用。
四、本件原審對於被上訴人之請求，為部分勝訴之判決，駁回被
    上訴人其餘之訴，上訴人不服，對其不利之部分提起上訴，
    並聲明：(一)原判決關於命上訴人給付、負擔訴訟費用及假執
    行宣告部分均廢棄。(二)上開廢棄部分，被上訴人在第一審之
    訴駁回。(三)第一項廢棄部分及第二審訴訟費用由被上訴人負
    擔。被上訴人則為：上訴駁回，第二審訴訟費用由上訴人負
    擔之聲明（原審被上訴人敗訴部分未據其提起上訴業告確定
    ）。
五、得心證之理由：
  (一)被上訴人主張：其將系爭土地信託登記予上訴人名下，然上
    訴人否認信託關係存在，並拒絕將系爭土地移轉登記予被上
    訴人所有，被上訴人即委任律師代理訴訟，於89年間起訴請
    求上訴人移轉系爭土地之所有權，經本院以89年訴字第1141
    號民事判決被上訴人勝訴，該判決因上訴人未上訴而確定。
    又上訴人於該判決前之90年1 月3 日即將系爭土地移轉登記
    予其孫楊界榮所有，嗣並於90年4 月18日設定高額抵押權予
    其女婿陳釧涼，致被上訴人無法持該確定判決聲請移轉登記
    ，被上訴人為申請移轉登記，另委任律師起訴請求將系爭土
    地上之移轉登記、抵押權登記塗銷，此案又經本院92年訴字
    第6 號民事判決陳釧涼應將系爭土地上之抵押權塗銷，楊界
    榮應將系爭土地之所有權移轉登記塗銷，該案經楊界榮、陳
    釧涼上訴亦遭駁回，並已確定。後上訴人與楊界榮共同背信
    行為，經被上訴人委任律師提出告訴，業經檢察官聲請簡易
    判決處刑在案等情，業據提出本院89年度訴字第1141號、92
    年度訴字第6 號、台灣高等法院台中分院92年度重上字第12
    7 號民事判決及其確定證明書、台灣彰化地方法院檢察署檢
    察官92年度調偵字第498 號聲請簡易判決處刑書各乙件為證
    ，並經本院調閱前開民事卷宗核閱無訛，且為上訴人所不爭
    執，足認被上訴人前開主張為真正。
  (二)被上訴人復主張：其聘請律師代理進行前述3 件民事訴訟，
    及1 件刑事告訴代理，每件支出委任代理之費用為50,000元
    ，共計支出委任代理人之費用200,000 元一節，雖為上訴人
    所否認，惟該情業據被上訴人提出收據四紙為證，並經擔任
    前開3 件民事訴訟及1 件刑事告訴代理之蔡奉典律師（即本
    件被上訴人之訴訟代理人）於本院準備程序時陳明在卷，且
    上開委任律師為代理人之訴訟費用各為50,000元，亦符合卷
    附之台中律師公會會員辦理案件收受酬金標準表及彰化律師
    公會章程所定之收費標準，則被上訴人上開主張，應堪信為
    真實。
  (三)惟按我國訴訟法並非採取律師訴訟主義，當事人所支出之律
    師費用，須當事人確有不能自為訴訟行為，必須委任他人代
    理之情形，所支出之代理人費用，為伸張權利或防禦上所必
    要者，始得認為訴訟費用之一種，於必要限度令敗訴之人賠
    償（司法院院字第205號解釋、最高法院77年度台上字第936
    號判決意旨可參）。而所謂訴訟行為，可分為法院之訴訟行
    為及當事人之訴訟行為，當事人之訴訟行為，乃當事人就特
    定訴訟所為訴訟行為之總稱，可分為訴訟程序中所為與訴訟
    程序外所為，其種類得分為聲明或聲請；主張或陳述及訴訟
    法律行為三種。本件被上訴人為 25年3月25日生，教育程度
    為不識字，固有彰化縣二林鎮戶政事務所以94年8月1日二鎮
    戶字第0940001999號函檢送之舊式戶籍謄本在卷可稽，惟稽
    之被上訴人本人於本院準備程序時陳稱：系爭土地是叫中間
    人來分，因共有土地不能加名，故伊即找上訴人至代書事務
    所簽約，後來共有土地可以加名後，伊即去找上訴人過戶給
    伊，但上訴人不要，並說有辦法去告他，伊即請教代書，代
    書說去請律師，伊即請律師告上訴人。後來上訴人又將系爭
    土地過戶給他孫子，又設定抵押給他女婿，伊又請律師告上
    訴人第二次，且因上訴人將系爭土地過戶給他孫子，伊沒有
    辦法，故又請律師告上訴人刑事部分等語，足知被上訴人對
    有關因系爭土地所生之民事及刑事糾紛除知之甚詳外，復能
    清楚表達且陳述明確，則屬訴訟行為之一之陳述能力被上訴
    人並未有所欠缺，準此，被上訴人得否能謂不能自為訴訟行
    為，即屬可疑，況當事人委任律師與否，原有自由選擇之權
    ，法院亦不因其未委託律師，在調查證據或自由心證上有何
    歧異，此外，被上訴人復未能舉證證明其確不能自為訴訟行
    為，是其主張所支出之律師費用，為伸張權利或防禦上所必
    要，應屬訴訟費用之一種云云，尚屬乏據，無可採信。
  (四)再本件被上訴人主張之請求權基礎為侵權行為及上訴人違約
    所生之損害賠償請求權。然按損害賠償之債，以有損害之發
    生及有責任原因之事實，並二者之間，有相當因果關係為成
    立要件。故原告所主張損害賠償之債，如不合於此項成立要
    件者，即難謂有損害賠償請求權存在（最高法院30年上字第
    18 號判例、48年台上字第481號判例、92年度台上字第1480
    號判決意旨可參）。而所謂相當因果關係，係以行為人之行
    為所造成之客觀存在事實，依經驗法則，可認通常均可能發
    生同樣損害之結果而言；如有此同一條件存在，通常不必皆
    發生此損害之結果，則該條件與結果並不相當，即無相當因
    果關係；不能僅以行為人就其行為有故意過失，自認該行為
    與損害間有相當因果關係（最高法院90年度台上字第772 號
    判決意旨參照）。本件被上訴人訴請上訴人賠償損害，無非
    係以上訴人拒絕履行與被上訴人間之信託契約，將被上訴人
    信託登記上訴人所有之系爭土地移轉予被上訴人，致被上訴
    人須起訴請求移轉登記，又上訴人於該案判決前，將系爭土
    地移轉登記予其孫楊界榮所有，並設定抵押權予其女婿陳釧
    涼，致被上訴人須另行起訴請求將系爭土地上之移轉登記、
    抵押權登記塗銷，且因上訴人與楊界榮上開行為，涉嫌共同
    背信犯行，復經被上訴人向檢察官提出告訴等為責任原因事
    實，惟此責任原因事實，依經驗法則而言，並不當然會造成
    被上訴人須委任律師代理對上訴人提出上述3件民事訴訟及1
    件刑事告訴，是以，上訴人前開行為，尚無法認定通常均可
    能發生被上訴人委任律師代理提出民事訴訟及刑事告訴因而
    支付律師費用發生損害之結果而言，依上揭說明，難認有相
    當因果關係存在，此外，被上訴人對上訴人前述行為與被上
    訴人支出律師費用之損害結果二者間有何相當因果關係，亦
    未舉證以實其說，則其主張自難信為真實，是以，上訴人之
    上述行為與被上訴人之損害結果二者間，既無相當因果關係
    存在，則被上訴人對上訴人自亦無損害賠償請求權可信。
六、基上，被上訴人基於侵權行為及上訴人違約所生之損害賠償
    請求權，請求上訴人賠償其委任律師為代理人所支出之律師
    費用，難謂有據，應予駁回。此部分原審為上訴人敗訴之判
    決，並依職權為假執行之宣告，尚有未洽，上訴意旨指摘原
    判決不當，求予廢棄改判，為有理由，爰由本院改判為如主
    文第2 項所示。
七、本件事實已臻明確，兩造其餘攻擊防禦方法及證據經予審酌
    ，核與判決結果不生影響，爰不再逐一論述，併此敘明。
據上論結，本件上訴人之上訴為有理由，依民事訴訟法第436 條
之1 第3 項、第450 條、第78條，判決如主文。
中　　華　　民　　國　　94　　年　　9　　 月　　13　　日
                  民事第一庭    審判長　羅培昌
                                法  官　簡燕子
                            　　法  官　游秀雯
以上正本係照原本作成。
不得上訴。
中　　華　　民　　國　　94　　年　　9　　 月　　13　　日
                      　　　    書記官　張西武
